【裁判字號】    97,重訴,47
【裁判日期】    971208
【裁判案由】    殺人
【裁判全文】
臺灣板橋地方法院刑事判決              97年度重訴字第47號
公  訴  人  臺灣板橋地方法院檢察署檢察官
被      告  乙○○
                    （現羈押於臺灣臺北看守所）
選任辯護人  財團法人法律扶助基金會律師吳文升
上列被告因殺人案件，經檢察官提起公訴（97年度偵字第20316
號），本院判決如下：
    主  文
乙○○犯傷害致人於死罪，處有期徒刑捌年。扣案水果刀一把沒
收。
    事  實
一、乙○○於民國97年7 月8 日晚間7 時30許，駕駛車牌號碼23
    3-NC號營業小客車，沿臺北縣中和市○○路往永和方向直行
    正穿越安平路與景新街交岔路口時，適有駕駛車牌號碼H7-9
    25號營業小客車之李東霖，由安平路之對向車道駛入該交岔
    路口並欲左轉駛入景平路，兩車險些在該交岔路口內發生擦
    撞之交通事故，乙○○因其重聽並患有小兒麻痺，且見身材
    較其高大之李東霖下車呈凶怒狀上前欲與其爭論，因心生畏
    懼，即將其所有置於車內之水果刀（下稱扣案水果刀）藏放
    於其右後口袋再行下車，二人下車後隨即起爭執，乙○○本
    欲離開現場，惟李東霖仍繼續與乙○○爭吵，並先動手欲打
    乙○○頭部，惟未擊中乙○○，乙○○於遭李東霖出手攻擊
    後，雖未隨即出手還擊，但仍以右手自其身後取出扣案水果
    刀，並以右手臂彎曲向上呈Ｌ型之反手持刀之姿勢比向李東
    霖，李東霖見狀後，隨即以雙手抓住乙○○之雙手，並以腳
    踹乙○○腹部，而將乙○○踹倒於地，待乙○○自地上爬起
    後，李東霖繼續與乙○○爭吵，並逼向乙○○比出打人之動
    作欲打乙○○，乙○○見李東霖又出手欲打其身體，即出於
    防衛自己身體以避免再遭李東霖毆打之意思，明知其手持扣
    案水果刀向前推刺李東霖可能發生李東霖受刺傷之結果，雖
    於客觀上一般人可預見因其舉手推刺李東霖之高度，約係在
    於李東霖胸部部位，該部位內為心肺等人體重要器官所在部
    位，該等器官如遭穿刺傷，將發生死亡之過當結果，然因李
    東霖出手毆打在即，且二人相距甚近，致其主觀上未及注意
    自己出手推刺李東霖身體之確切部位，而基於持刀將李東霖
    推開之防衛自己之意思以及刺傷李東霖之傷害故意，以右手
    臂彎曲向上呈Ｌ型之反手持刀、刀尖朝下、兩拳高度約在其
    鼻下至下巴間高度之姿勢向前往李東霖之方向推刺，造成李
    東霖胸部二處受有單面刃銳器刺創（一處刺創傷深約11公分
    、一處刺創傷止於皮下，詳見附表一備註欄所示），乙○○
    於將李東霖推刺開來後，隨即往後退，而李東霖於遭乙○○
    推刺受有上開刺創傷後，仍欲繼續逼近毆打乙○○，惟因上
    開胸部刺創傷所致之心包膜填塞及兩側血氣胸導致出血性休
    克，於向前步行約二、三步後，倒地不起，乙○○始發覺刺
    傷李東霖之心肺等處，而持刀呆立於現場。而於乙○○持刀
    推刺李東霖後、李東霖繼續追打乙○○尚未倒地之前，適有
    巡邏員警甲○○行經該處發覺有民眾圍觀情形並經民眾告知
    有打架情事後，隨即趨前察看，而目睹李東霖步行後倒地流
    血之情形，除立即上前對李東霖施以急救外，並向在場民眾
    詢問李東霖傷勢係由何人刺傷，經在場目擊上開事實之民眾
    丁○○告知係由乙○○所為後，由甲○○當場逮捕乙○○，
    並由隨後到場之支援員警在乙○○之身上查獲扣案水果刀一
    把。而李東霖隨即於同日晚間7時48分許，經警送入財團法
    人佛教慈濟醫院臺北分院急救，雖經該院以高級心肺復甦術
    急救，李東霖仍於同日晚間8時48分死亡。
二、案經李東霖之子丙○○告訴及臺北縣政府警察局中和分局報
    告臺灣板橋地方法院檢察署檢察官偵查起訴。
    理  由
一、本案認定被告有罪之證據方法，計有：(一)被告就自己犯罪事
    實於警詢、偵查及審理中之不利於己之陳述、(二)證人丁○○
    於警詢、偵訊及審理中之證言、證人甲○○於審理中之證言
    、(三)臺灣板橋地方法院檢察署檢察官97年7月9日、同年月14
    日相驗筆錄、相驗屍體證明書、檢驗報告、法務部法醫研究
    所(97)醫剖字第0971101200號解剖報告書暨解剖照片二十八
    幀、(四)財團法人佛教慈濟醫院臺北分院之被害人李東霖之病
    歷、97年7月9日之診斷證明書、(五)扣案水果刀一把。經查皆
    未發現有實施刑事訴訟程序之公務員因違背法定程序取得該
    等證據方法之情形；而證人丁○○於警詢中之證言，查其內
    容與其偵訊中之證言內容並無不同，其於偵訊中之證言，係
    於檢察官前為陳述並依法具結，依刑事訴訟法第158條之3、
    第159條之1規定係有證據能力，復經本院於審判中，傳喚其
    到庭由檢察官、被告與辯護人行交互詰問程序，並取得其證
    言，是證人丁○○於本院審理中之證言，除有證據能力並經
    合法調查而可為裁判之依據外，其上開於警詢、偵訊中之證
    言，因已予被告補行使詰問權，並經合法調查，自亦得為裁
    判之依據（最高法院97年度台上字第4941號判決要旨參照）
    ；而證人甲○○之證言，係由本院於審理中，由當事人依交
    互詰問程序取得其證言，是其於本院審理中之證言，除有證
    據能力外，亦得為裁判之依據；又上開(三)所示之檢察官相驗
    筆錄暨解剖報告，係檢察官依刑事訴訟法第218 條、第216
    條規定所為之相驗程序取得之證據方法，依其形式，無違背
    相關法規之情形，自有證據能力；又被告與辯護人就上開(四)
    所示之病歷與診斷證明書之證據能力，亦均不爭執，且於審
    判程序中同意作為證據，經本院審酌上開書面陳述作成時之
    情況，認為適當，依刑事訴訟法第159條之3、第159條之5規
    定，均有證據能力；另被告就本案犯罪事實之不利於己之陳
    述，查無刑事訴訟法第156條第1項、第15 8條之2規定情形
    ，且與本院依法調查所得事實相符，自得援引其該等陳述作
    為認定其有罪之證據。
二、被告乙○○就其於上開時地，與李東霖發生行車糾紛，而與
    李東霖發爭爭執，並於遭李東霖踹倒於地後，持扣案水果刀
    推刺李東霖，致使李東霖受有刺創傷而死亡等情，於警詢、
    偵訊及本院審理中，固均坦承不諱，惟辯稱其沒有要殺死李
    東霖之意思，其於二車險些擦撞後，因必須下車察看有無車
    損，而李東霖較其高大又呈兇怒狀，其因心理害怕才將扣案
    水果刀帶下車，其不記得是在何時拿出扣案水果刀，因李東
    霖於下車後即一直要打其頭部，而其遭李東霖踹倒爬起來後
    ，因見李東霖又要打其的頭部，其才以手向前想推開李東霖
    （經被告於準備程序當場比出該動作係以雙手握拳，向前為
    推擠之動作，參見97年10月14日準備程序筆錄第3 頁），而
    於李東霖倒地後，見到李東霖傷口才發覺其已刺殺李東霖等
    語，並於警詢及本院準備程序中陳稱其並不知道究竟刺傷李
    東霖幾刀（參見被告97年7 月8 日警詢筆錄，97年度相字第
    875 號卷第5 頁、97年10月14日準備程序筆錄第4 頁），其
    係經警方告知李東霖身上有二處傷口，其始知悉刺傷李東霖
    二刀等語。其辯護人並以被告係於遭李東霖毆打倒地後，因
    意識已不清楚，為逼退李東霖，方以扣案水果刀為回擊而不
    慎刺傷李東霖，致生李東霖死亡之結果，被告並無殺死李東
    霖之故意，本案應僅構成刑法第276 條第1 項之過失致死罪
    ；設若本院認被告行為無法構成過失致死罪，因李東霖身材
    係較被告高大，且於雙方爭執中係強勢主動攻擊之一方，被
    告本欲行離去，惟遭李東霖一再逼近為毆打，故才基於逼退
    李東霖之防衛意思予以回擊而刺傷死者，被告行為應可構成
    刑法第23條之正當防衛行為等之辯護意旨為被告為辯護。經
    查：
  (一)本案上開事實，業據證人丁○○、證人甲○○分別於警詢、
    偵訊及本院審理中證述綦詳（參見附表一、二所示），並有
    如理由欄一、(三)、(四)所示之相驗筆錄、相驗屍體證明書、檢
    驗報告、解剖報告書暨解剖照片、診斷證明書在卷可稽，另
    有扣案水果刀一把扣案可查，核與被告陳述之客觀情節相符
    ，被告雖以其不知其係於何時取出扣案水果刀云云置辯，惟
    依證人丁○○如附表一編號二、(二)、(三)所示之被告取出扣案
    水果刀之時間、動作及其持刀姿勢之證言，被告係於遭被害
    人出手攻擊後，才自身後口袋取出扣案水果刀，且隨即遭被
    害人抓住雙手，而被告既自陳知悉攜帶扣案水果刀下車，依
    被告上開舉動，自難認被告辯稱其不知悉其係於何時取出扣
    案水果刀之辯詞係為可採，合先敘明。
  (二)公訴人依附表一備註欄所示之解剖鑑定結果，認被害人受有
    二處致命刀傷，並以客觀上一般人均能預見將利刃刺入人體
    之胸部，足生死亡之結果，且刺創傷之傷口深度與行為人之
    施力大小有關，而依被害人受有二刀致命之傷勢且其中傷勢
    深度達11公分，足認被告確係有殺人之故意，此外，被告係
    攜帶扣案水果刀下車，其自始有殺人之故意，是被告本案所
    為行為，顯非屬過失致死、或傷害致死行為，應屬殺人之故
    意行為；而辯護人則以前詞請求論以過失致死罪之辯護意旨
    為被告為辯護。查以：
  1.按刑法上之故意，分直接故意（確定故意）與間接故意（不
    確定故意），「行為人對於構成犯罪之事實，明知並有意使
    其發生者」為直接故意。「行為人對於構成犯罪之事實，預
    見其發生而其發生並不違背其本意者」為間接故意。而間接
    故意與有認識的過失（又稱疏虞過失）之區別，二者對構成
    犯罪之事實雖均預見其能發生，但前者對其發生並不違背其
    本意，後者則確信其不發生。與加重結果犯之區別，則在於
    間接故意對犯罪事實之發生，客觀上有預見之可能，主觀上
    亦有預見（不違背其本意）。加重結果犯則對加重結果之發
    生，客觀上雖有預見之可能，但主觀上並未預見。四者概念
    並不相同，適用時應詳予區分（最高法院87年度台上字第27
    16號判決要旨參照）。復按刑法上過失致人於死之罪，係指
    無殺傷人之故意，而於足以致人死亡之事實，應注意並能注
    意而不注意，或雖預見其能發生，而確信其不發生，以致發
    生死亡結果者，始足當之。茲上訴人足踢某甲小腹，雖不能
    謂有踢死之故意，而其有傷害之故意，則據原審所認之事實
    ，已臻明瞭，其因此致某甲受傷身死，自應依傷害致人於死
    之法條科斷（最高法院28年上字第2146號判例要旨參照）；
    再按刑法第277 條第2 項前段規定之傷害致死罪，係對於犯
    普通傷害罪致發生死亡結果所規定之加重結果犯，參酌同法
    第17條規定，以行為人所實施之普通傷害行為，乃「客觀上
    能預見」可能發生超越其犯意所生之較重結果即死亡結果，
    但行為人「主觀上不預見」者為要件；即加重結果犯係以該
    行為人對於其行為所生，「客觀上有預見可能」之加重之結
    果，但行為人事實上因當時之疏忽致「未預見」為要件（最
    高法院96年度台上字第6924號判決要旨參照）。
  2.查以，本案係被害人出手攻擊被告後，被告始將扣案水果刀
    取出，惟立即遭被害人抓住雙手再踹倒於地，於被告自地起
    身後，被害人仍向前逼近欲出手打被告，被告始以持刀之雙
    手向前刺向被害人，並於刺傷被害人後，隨即向後退等情，
    業據證人丁○○證述詳如附表一編號二、三、四所示，是公
    訴人僅以被告攜帶扣案水果刀下車即認被告有殺人之故意，
    斟酌被告係於遭被害人攻擊後，始行取出扣案水果刀之情，
    自難僅以被告攜帶扣案水果刀下車之情，遽認被告自始即有
    殺人之故意；又證人丁○○雖於審理中證稱被告係「右手反
    手持刀『舉高』刺下去」（參見附表一編號四、(二)所示），
    惟查，證人於警詢、偵訊中除均未證述舉高之用語外，證人
    於審判期日當庭模擬其目擊被告持刀之手勢（參見附表一編
    號四、(二)所示），該高度並未逾其頭部；復以，本案被害人
    身高係187 公分，而被告係約160 公分，參酌附表一備註欄
    一、(二)所示之被害人所受刺創傷之部位，約在被害人身高15
    2 、147 公分處，未逾被告身高且約在被告鼻下至下巴間高
    度，查與一般人站立以雙手出力向前推逾自己身高之物體時
    之雙手慣常性擺放之位置相當，是被告辯稱其於遭被害人踹
    倒爬起後，見被害人又逼近欲打其頭部，才以雙手向前想推
    開被害人之辯詞，尚非不可採信；此外，依附表一備註欄一
    、(二)之解剖報告書記載之外傷證據所示，被害人胸部所受之
    二處單面刃銳器刺創傷，雖其中一處傷害深達11公分，約等
    同於扣案水果刀之刃長，惟斟酌被告推刺被害人當時，被害
    人係向前逼近欲打被告，且二人距離相距甚近，是該刀傷之
    深度，應非單僅由被告推刺之力道所致，尚應考量被害人向
    前逼近之作用力；況以，被告如有殺人之故意，則何以被害
    人所受另一刀傷，非屬深度之刺傷傷害？且被告於對被害人
    造成該二傷勢後，隨即向後退，而非繼續向前推刺之攻擊性
    行為，是公訴人以被告係出於殺人之故意而為上開推刺行為
    ，尚難認屬有據。惟以，被告既明知手持扣案水果刀，自可
    預見其持刀推刺之行為，應可能造成被害人身體受傷之結果
    ，其仍為該推刺之行為，足堪認被告係有傷害之故意。是被
    告既已有殺傷人之故意，依上開說明，自無從論以過失致人
    死罪，是辯護人就此部分之辯護意旨，係屬無據。
  3.本案被告有傷害之故意，詳如前所述，而依被告與被害人之
    身高、被告舉手推刺之持刀高度，雖於客觀上由一般人依上
    開條件判斷，應可預見該推刺行為將可能刺及被害人之胸部
    ，導致心肺等重要器官受傷而發生死亡結果，惟依本案案發
    當時之情節，被告係於遭踹倒後，甫自地上爬起，被害人又
    再逼近欲為毆打其身體，且兩人間相距距離甚近，堪認被告
    於為向前推刺之行為時，依當時情狀，係在無寬裕時間慮及
    其行為之方式及結果下，而為該向前推刺之行為，致疏忽刺
    及被害人之胸部，發生被害人死亡之結果。從而，就本案被
    告出於傷害故意所致之被害人死亡之結果，雖一般人於客觀
    上能預見，惟被告依其行為當時所處情狀，其應係有於主觀
    上不預見之情形，是被告本案所為之行為，係屬傷害致人於
    死之犯行，堪能認定。
  (三)公訴人以本案被害人係徒手未持任何器械，被告於下車之際
    即攜帶扣案水果刀，而被害人會踹倒被告，係因見被告持刀
    相向之情形下所為，是被害人行為顯係正當防衛，被告自無
    從對構成正當防衛行為之被害人行為為正當防衛；而辯護人
    則以前詞主張被告行為係構成正當防衛之辯護意旨為被告為
    辯護。查以：
  1.按「對於現在不法之侵害，而出於防衛自己或他人權利之行
    為，不罰。但防衛行為過當者，得減輕或免除其刑。」，刑
    法第23條定有明文。是本條所規定之正當防衛，係以對於現
    在不法之侵害，而出於防衛自己或他人權利之行為為要件，
    所稱不法之侵害，只須客觀上有違法之行為，即可以自力排
    除其侵害而行使防衛權，且不以侵害之大小與行為之輕重而
    有所變更。而侵害之是否為現在，應以其侵害之是否尚在繼
    續中，可否即時排除為準，苟其侵害狀態尚在繼續中而被害
    人仍有受侵害之危險，而可以即時排除者，仍不失為現在之
    侵害（最高法院90年度台上字第4175號判決要旨參照）。又
    防衛行為，祇以基於排除現在不法之侵害而不超越必要之程
    度為已足，不以出於不得已之行為為條件（最高法院26年渝
    上字第1520號判例要旨參照）；縱使防衛行為逾必要程度，
    亦僅屬防衛過當問題，尚不能認非防衛行為（最高法院87年
    度台上字第3720號判決要旨參照）。而防衛行為是否超越必
    要之程度，須就實施之情節而為判斷，即應就不法侵害者之
    攻擊方法與其緩急情勢，由客觀上審察防衛權利者之反擊行
    為，是否出於必要以定之（最高法院63年台上字第2104號判
    例要旨參照），不專以侵害行為之大小及輕重為判斷之標準
    （最高法院48年台上字第1475號判例要旨參照）。
  2.查以，本案案發之過程，係如事實欄所載之情節，已經證明
    明確，是本案雖係雙方因行車糾紛所生不快所致，惟與無從
    分別何方為不法侵害之互毆行為之間，尚屬有別，且依本案
    事實經過，被告雖係攜刀下車，惟於發生爭執後，本即欲離
    去，而係遭被害人出手攻擊後，始將扣案水果刀由其身後之
    口袋取出，自難逕認被告於持刀下車之際，即已經有持刀傷
    人之犯意；又其一取出扣案水果刀時，即遭被害人抓住雙手
    加以踹倒，於甫自地起身之後，被害人又再逼近欲出手打被
    告，堪認於被害人逼近該當時，於主、客觀上，被告於其下
    車後持扣案水果刀前，已經受有由被害人所為之毆打之不法
    侵害行為，且仍在繼續狀態中，是公訴人以被害人踹倒被告
    行為係正當防衛行為，尚難認與事實相符，於法亦屬無據。
    是本案縱因被告推刺被害人行為而發生被害人死亡之過當結
    果，依上開說明，仍無礙於該推刺行為係屬防衛行為，僅因
    其防衛行為造成被害人死亡結果顯逾必要程度，而應將該行
    為評價構成過當防衛，公訴人之主張與辯護人之辯護意旨，
    均有所失。
  (三)綜上所述，本案事證明確，被告犯行洵堪認定，應予依法論
    科。
三、本案被告乙○○於與被害人李東霖於發生行車糾紛後，被告
    因遭李東霖毆打未果而取出扣案水果刀，惟遭李東霖踹倒在
    地，且於起身後，因李東霖繼續向其逼近欲毆打其之身體，
    而持刀將李東霖推刺開來，使李東霖受有附表一備註欄一、
    (二)所示之刺創傷，並因此發生死亡結果，核被告所為，係犯
    刑法第277 條第2 項前段之傷害致人於死罪。公訴意旨認被
    告係涉犯刑法第271 條第1 項之殺人罪，其起訴法條與事實
    尚有未洽。惟按科刑或免刑之判決，法院得就起訴之犯罪事
    實，變更檢察官所引適用之法條，為刑事訴訟法第300 條所
    明定；此所謂得就起訴之犯罪事實變更檢察官所引應適用之
    法條，係指法院於不妨害事實同一之範圍內，即得自由認定
    事實而為適用法律而言，倘法院所認定之事實，與起訴之基
    本社會事實相同，即有其適用（最高法院92年度台上字第12
    50號判決要旨參照）；又事實是否同一，應視檢察官起訴之
    基本社會事實是否同一，及犯罪構成要件有無罪質上之共通
    性為斷（最高法院92年度台上字第4140號判決要旨參照）。
    查以，本案檢察官雖起訴殺人行為，惟與本院認定構成傷害
    致人於死行為間，除有人命傷亡結果之罪質上之共同性外，
    亦屬同一時空所發生之事實，爰依法變更起訴法條。又被告
    行為固雖屬於防衛行為，惟其防衛手段已逾必要之程度，應
    屬刑法第23條但書規定之防衛過當行為，且因該過當行為之
    結果，係被害人李東霖死亡之重大結果，自難免除其刑，爰
    依同條但書之規定減輕其刑。又起訴書雖認本案被告係構成
    自首，惟依據證人即查獲員警甲○○如附表二編號一所示之
    證言，員警於被告向警坦承其為犯人前，因已由證人丁○○
    查知被害人所受傷勢係由被告所為而當場逮捕被告，被告顯
    非係對於未發覺之罪自首而受裁判，自與刑法第62條規定之
    自首要件未符，惟此部分已經公訴檢察官當庭更正，附此敘
    明。爰審酌本案緣起於被告與被害人間之行車糾紛，竟終於
    人命死亡結果，該結果固係因被告之過當防衛行為所致，惟
    亦起因於被害人不當之行止，是本案原可避免憾事發生，然
    因被告與被害人於案發當時，均欠缺思慮率性而為所致，誠
    難僅歸責一方，然本案既已發生被害人人命死亡之結果，自
    仍應依法論科，茲斟酌茲斟酌被告之素行、犯罪之動機、手
    段、所生危害、及其犯後固坦承其非並表示悔悟，惟未能與
    被害人家屬達成和解等一切情狀，量處如主文所示之刑，以
    示懲儆。又扣案水果刀一把，為被告所有供其為本案犯行所
    用之物，業據被告陳明在卷，爰依刑法第38條第1 項第2 款
    之規定，宣告沒收。
據上論斷，應依刑事訴訟法第299 條第1 項前段、第300 條，刑
法第277 條第2 項前段、第23條但書、第38條第1 項第2 款，判
決如主文。
本案經檢察官黃佳權到庭執行職務。
中    華    民    國    97    年    12    月    8     日
                  刑事第一庭審判長法  官  王復生
                                  法  官  朱敏賢
                                  法  官  陳世旻
┌─────────────────────────────────────────┐
│附表一：證人即在場目擊案發經過之丁○○本院審理中證言                              │
├──┬──────────────────────────────────────┤
│編號│待證事實與證言內容                                                          │
├──┼──────────────────────────────────────┤
│ 一 │案發經過概要、被害人與被告間整體行為互動狀況、案發時間長短。                │
├──┼─┬────────────────────────────────────┤
│    │(一)│檢察官主詰問                                                            │
│    ├─┼────────────────────────────────────┤
│    │  │（問）請說明你目擊的詳細經過？                                          │
│    │  │（答）被告及害人的車子交會，兩車相對，被害者他要左轉，乙○○要直行，結果│
│    │  │      兩人就車頭對車，兩人不相讓，兩人先下來起爭執，被害者就踹了乙○○腹│
│    │  │      部一腳，乙○○就跌倒，倒就起來拿了一把刀，起來後又起爭執，起爭執後│
│    │  │      ，因乙○○很生氣，就拿刀子對被者胸部捅了二、三刀，被害者有反抗，但│
│    │  │      是過了二分鐘就倒地不起，當時我就趕快去被害者壓住傷口，可是過了差不│
│    │  │      多十分鐘，被害者就沒有什麼呼吸。差不多這個時間警察就剛好趕到了。」│
│    ├─┼────────────────────────────────────┤
│    │(二)│辯護人反詰問                                                            │
│    ├─┼────────────────────────────────────┤
│    │  │（問）乙○○除了拿刀刺被害人外，有無其他動作攻擊被害人？                │
│    │  │（答）沒有。                                                            │
│    │  │（問）從一開始兩車發生碰撞下車到最後，這段期間，乙○○除拿刀刺被害人2 、│
│    │  │      3 刀外，乙○○有無其他出手攻擊被害人行為？                        │
│    │  │（答）沒有。                                                            │
│    │  │（問）這段期間被害人對乙○○有無任何的接觸行為？                        │
│    │  │（答）被害人要一直要毆打乙○○。                                        │
│    ├─┼────────────────────────────────────┤
│    │(三)│辯護人覆反詰問                                                          │
│    ├─┼────────────────────────────────────┤
│    │  │（問）從頭到尾乙○○是屬於主動攻擊還是被動攻擊，你可否判斷？            │
│    │  │（答）被動攻擊。                                                        │
│    │  │（問）被害人是屬於主動攻擊？                                            │
│    │  │（答）比較強勢。                                                        │
│    ├─┼────────────────────────────────────┤
│    │(四)│本院補充訊問                                                            │
│    ├─┼────────────────────────────────────┤
│    │  │（問）從下車到發生事情過程時間約多久？                                  │
│    │  │（答）5到10分鐘。                                                       │
├──┼─┴────────────────────────────────────┤
│ 二 │被害人與被告下車後，二人隨即起爭執，被告本欲離開，然被害人仍繼續與被告爭吵，│
│    │被害人隨即先動手欲打被告，惟未打到被告，被告雖未還手，但仍以右手自身後取出扣│
│    │案水果刀，並以右手臂彎曲向上呈Ｌ型之反手持刀之姿勢比向被害人，被害人見狀隨即│
│    │以雙手抓住被告之雙手。                                                      │
├──┼─┬────────────────────────────────────┤
│    │(一)│辯護人反詰問                                                            │
│    ├─┼─┬──────────────────────────────────┤
│    │  │1.│被告在遭被害人踹倒前，雖有持刀，但未出手攻擊被害人                  │
│    │  ├─┼──────────────────────────────────┤
│    │  │  │（問）他們二人開始打架時，乙○○被被害人踹倒，他們開始打架時，在李文│
│    │  │  │      貴被踹倒前，乙○○有無還手？                                  │
│    │  │  │（答）沒有還手。                                                    │
│    │  │  │（問）乙○○那時有無拿刀？                                          │
│    │  │  │（答）有。                                                          │
│    │  │  │（問）他拿刀的手勢？                                                │
│    │  │  │（答）被告右手拿刀，被害人是高舉雙手抓住乙○○的兩隻手。            │
│    │  ├─┼──────────────────────────────────┤
│    │  │2.│兩人相距之距離                                                      │
│    │  ├─┼──────────────────────────────────┤
│    │  │  │（問）他們動手之前，兩人相對距離多遠？                              │
│    │  │  │（答）打架都很近。                                                  │
│    │  ├─┼──────────────────────────────────┤
│    │  │3.│被告本欲離去，惟被害人較強勢且欲與被告繼續爭執                      │
│    │  ├─┼──────────────────────────────────┤
│    │  │  │（問）當初兩人起爭執時，誰是屬於比較強勢？                          │
│    │  │  │（答）被害者比較高大。                                              │
│    │  │  │（問）我是說在言語之間？                                            │
│    │  │  │（答）被害者比較高大也比較凶。                                      │
│    │  │  │（問）當時乙○○的反應如何？                                        │
│    │  │  │（答）原本乙○○要閃人，可是被害者一直要跟乙○○爭吵。              │
│    ├─┼─┴──────────────────────────────────┤
│    │(二)│檢察官覆主詰問                                                          │
│    ├─┼────────────────────────────────────┤
│    │  │（問）被害人跟乙○○爭吵時，是誰先動手？                                │
│    │  │（答）被害人先動手。                                                    │
│    │  │（問）被害人是如何先動手？                                              │
│    │  │（答）被害人下車就要毆打乙○○，沒有打到，乙○○就從身上右後方拿刀出來。│
│    │  │      （當庭比出自腰際拿出刀子的動作）                                  │
│    │  │（問）被害人先動手當時，有無拿任何武器？                                │
│    │  │（答）沒有。                                                            │
│    │  │（問）被害人從頭到尾有無拿任何武器？                                    │
│    │  │（答）沒有。                                                            │
│    ├─┼────────────────────────────────────┤
│    │(三)│本院補充訊問                                                            │
│    ├─┼─┬──────────────────────────────────┤
│    │  │1.│被害人出手攻擊被告，未打中被告後，被告方才取出身上之扣案水果刀      │
│    │  ├─┼──────────────────────────────────┤
│    │  │  │（問）你剛才說一下來的時候被害人比較凶，那他有攻擊乙○○，但是沒有打│
│    │  │  │      到，他是打乙○○哪裡？                                        │
│    │  │  │（答）用手打，打上半部，沒有打到。                                  │
│    │  │  │（問）乙○○就拿出刀子？                                            │
│    │  │  │（答）是。                                                          │
│    │  ├─┼──────────────────────────────────┤
│    │  │2.│被告拿刀動作與被害人之反應                                          │
│    │  ├─┼──────────────────────────────────┤
│    │  │  │（問）被告是一開始拿刀的姿勢跟後來刺向被害人的姿勢？                │
│    │  │  │（答）第一次起爭執時，被告手上就是反手持刀，然後並將刀鋒指向前面（證│
│    │  │  │      人當庭以右手臂比出Ｌ型反手持刀姿勢）。                        │
│    │  │  │（問）被害人剛開始抓住被告雙手抬高之前，被告有無刺向前的動作？      │
│    │  │  │（答）這要怎麼講，被告拿刀出來，被害人就立即抓住被告的手。          │
├──┼─┴─┴──────────────────────────────────┤
│ 三 │被害人以雙手抓住被告右手持扣案水果刀之被告雙手後，即以腳踢被告腹部，而將被告│
│    │踹倒在地。                                                                  │
├──┼─┬────────────────────────────────────┤
│    │(一)│檢察官主詰問                                                            │
│    ├─┼────────────────────────────────────┤
│    │  │（問）死者用腳踹乙○○時，乙○○手上有無拿刀？                          │
│    │  │（答）有。                                                              │
│    │  │（問）在上開過程中，乙○○有無過去開計程車門？                          │
│    │  │（答）之後乙○○有過去把刀丟到計程車裡面。                              │
│    │  │（問）乙○○是何時把刀丟到計程車裡？                                    │
│    │  │（答）行兇後。                                                          │
│    ├─┼────────────────────────────────────┤
│    │(二)│辯護人反詰問                                                            │
│    ├─┼────────────────────────────────────┤
│    │  │（問）你剛說乙○○被被害人踹倒，踹倒後，被害人的動作？                  │
│    │  │（答）站在踹倒的地方。                                                  │
│    │  │（問）他站在踹倒地方時，被害者有無其他反應？                            │
│    │  │（答）不知道。                                                          │
│    ├─┼────────────────────────────────────┤
│    │(三)│本院補充訊問                                                            │
│    ├─┼────────────────────────────────────┤
│    │  │（問）乙○○拿出刀子來後，兩人是繼續口角？還是被害人就直接踹乙○○？    │
│    │  │（答）乙○○拿刀出來，被害人就雙手舉高抓住被告雙手，被害人就踢乙○○一腳│
│    │  │      ，踢他腹部，乙○○倒地，乙○○就站起來，被害人繼續跟他吵架，我的印│
│    │  │      象被害者要出手打乙○○，已經有動作了，要打乙○○，還沒打到，乙○○│
│    │  │      有拿刀刺向被害者。                                                │
│    │  │（問）在第一次沒有打到時，乙○○就拿刀出來？                            │
├──┼─┴────────────────────────────────────┤
│ 四 │被告遭踹倒起身後，二人仍持續爭吵，被害人走向被告並出手要打被告之動作，惟在被│
│    │害人打到被告之前，被告即以右手臂彎曲向上呈Ｌ型之反手持刀之姿勢，持刀向被害人│
│    │方向推刺，於推刺後即向後退，被害人遭被告推刺後，繼續逼近欲出手打被告。      │
├──┼─┬────────────────────────────────────┤
│    │(一)│辯護人反詰問                                                            │
│    ├─┼────────────────────────────────────┤
│    │  │（問）你剛說乙○○跌倒後拿一把刀，那時被害人看到乙○○拿刀出來後，他的反│
│    │  │      應？                                                              │
│    │  │（答）更凶。                                                            │
│    │  │（問）那時被害人是等著乙○○過來還是直接往前進？                        │
│    │  │（答）直接往前進。                                                      │
│    │  │（問）被害人及乙○○之後的動作？                                        │
│    │  │（答）乙○○被踢倒跌倒後站起來就又爭吵了一下，乙○○就拿刀刺向被害人。  │
│    │  │（問）乙○○被踢倒後又站起來爭吵，他們吵什麼？                          │
│    │  │（答）忘記了。                                                          │
│    │  │（問）那時誰比較凶？                                                    │
│    │  │（答）被害人比較凶。                                                    │
│    │  │（問）他們吵架有無罵粗話？誰罵誰還是互相對罵？                          │
│    │  │（答）一定有，互相對罵。                                                │
│    │  │（問）你剛說乙○○刺被害人，他是什麼刺法？                              │
│    │  │（答）他是右手拿刀。                                                    │
│    ├─┼────────────────────────────────────┤
│    │(二)│本院補充訊問                                                            │
│    ├─┼────────────────────────────────────┤
│    │  │（問）乙○○拿出刀子來後，兩人是繼續口角？還是被害人就直接踹乙○○？    │
│    │  │（答）乙○○拿刀出來，被害人就雙手舉高抓住被告雙手，被害人就踢乙○○一腳│
│    │  │      ，踢他腹部，乙○○倒地，乙○○就站起來，被害人繼續跟他吵架，我的印│
│    │  │      象被害者要出手打乙○○，已經有動作了，要打乙○○，還沒打到，乙○○│
│    │  │      有拿刀刺向被害者。                                                │
│    │  │（問）乙○○刀是反拿還是正拿？                                          │
│    │  │（答）右手反手持刀舉高刺下去。（當庭以右手比出Ｌ型的手臂的反手持刀姿勢）│
│    │  │（問）被害人有無倒地？                                                  │
│    │  │（答）沒有，被害人還要毆打乙○○。                                      │
│    ├─┼────────────────────────────────────┤
│    │(三)│備註：丁○○於97年7 月29日偵訊中之證言                                  │
│    ├─┼────────────────────────────────────┤
│    │  │（問）死者被刺二刀後，他有何反應？                                      │
│    │  │（答）他還想還擊，乙○○刺二刀後有往後退，死者還想走過去打還擊，但沒還擊│
│    │  │      到。                                                              │
├──┼─┴────────────────────────────────────┤
│備註│                                                                            │
├──┼──────────────────────────────────────┤
│ 一 │法務部法醫研究所(97)醫剖字第0971101200號解剖報告書                          │
├──┼─┬────────────────────────────────────┤
│    │(一)│解剖報告書記載之案情概述                                                │
│    ├─┼────────────────────────────────────┤
│    │  │死者李東霖，50歲，男性，根據筆錄，死者係計程車司機於民國97年7 月8 日19時│
│    │  │30分左右因在臺北縣中和市○○街、安平路口左轉與嫌犯乙○○發生口角、互毆，│
│    │  │進而死者遭嫌疑犯持水果刀刺胸口一刀，雖送新店慈濟醫院，仍於97年7 月8 日20│
│    │  │時48分不治死亡，兇刀係水果刀（長約9-10公分、寬約1.5公分）。             │
│    ├─┼────────────────────────────────────┤
│    │(二)│解剖報告書記載之外傷證據                                                │
│    ├─┼────────────────────────────────────┤
│    │  │單面刃銳器刺創：                                                        │
│    │  │１、(1)頭頂下35公分，中線向右，寬1.5公分，拖刀痕向上3.0公分，刀尖朝下。  │
│    │  │    (2)前往後，左往右，及下往上，深約11公分。                            │
│    │  │    (3)經右側第２肋間，傷及右上肺葉。                                    │
│    │  │    (4)出血量：血氣胸約800公撮於右側。                                   │
│    │  │２、(1)頭頂下40公分，中線向左3.0公分，寬2.0公分（刀尖朝下）。            │
│    │  │    (2)前往後，右往左及上往下。                                          │
│    │  │    (3)經左側第４肋骨，傷及肺主動脈。                                    │
│    │  │    (4)出血量：約400公撮包心膜填塞。                                     │
│    │  │    (3)(4)均在左側，頭頂下38公分/50公分止於皮下（寬1.5/1.0公分），出血不明│
│    │  │    顯。                                                                │
│    ├─┼────────────────────────────────────┤
│    │(三)│解剖報告書記載之解剖結果                                                │
│    ├─┼────────────────────────────────────┤
│    │  │１、出血性休克：源於心包模填賽（約400 公撮）及兩側血氣胸（右側約800 公撮│
│    │  │    ，左側約600公撮）                                                   │
│    │  │２、右肺上葉及肺主動脈刺創。                                            │
│    │  │３、胸前單面刃銳氣刺創（詳見外傷處）。                                  │
│    │  │４、間質纖維化，心肌，輕微。                                            │
│    │  │５、外表鈍性傷，右枕部。                                                │
│    │  │６、器官性失血，全身性併兩側肺臟充血和水腫。                            │
│    │  │７、肝門脈炎，輕度及脂肪肝，重度。                                      │
│    │  │８、攝護腺肥厚                                                          │
├──┼─┴────────────────────────────────────┤
│ 二 │證人丁○○於警詢、偵訊中證言                                                │
├──┼──────────────────────────────────────┤
│    │證人丁○○於警詢、偵訊中證言約同於上開證言，惟以本院審理中較為詳細，除理由欄│
│    │引述之部分外，其餘與審理中重複部分，茲從略。                                │
└──┴──────────────────────────────────────┘
┌─────────────────────────────────────────┐
│附表二：證人即巡邏經過案發現場目擊甫遭刺傷之李東霖倒地經過之員警甲○○審理中證言  │
├──┬──────────────────────────────────────┤
│編號│待證事實與證言內容                                                          │
├──┼──────────────────────────────────────┤
│ 一 │關於查獲被告為刺殺被害人之行為人之過程                                      │
├──┼─┬────────────────────────────────────┤
│    │(一)│檢察官主詰問                                                            │
│    ├─┼────────────────────────────────────┤
│    │  │（問）是否承辦本案警員？是否第一位到案發現場？                          │
│    │  │（答）是。                                                              │
│    │  │（問）到案發現場情形？                                                  │
│    │  │（答）當天我大約晚上七時三十分左右到現場，我是因為巡邏經過現場，發現那邊│
│    │  │      有民眾圍觀，民眾向我報案說那邊有人打架，我到現場後發現死者持續要追│
│    │  │      打乙○○，我是看到死者往前要持續追打乙○○，死者往前走了二、三步之│
│    │  │      後往後倒下，我當時距離他們二人約十公尺，我當時以為死者穿紅色衣服，│
│    │  │      死者往後倒後，血往後流，我才知道死者受傷，我到死者身邊的時候，發現│
│    │  │      他整件衣服染血，當時他已經倒地，我向旁邊的民眾詢問發生的經過，民眾│
│    │  │      就是我作筆錄的證人，我問民眾是何人所為，證人說是乙○○刺殺的，李文│
│    │  │      貴當時呆站在旁邊。                                                │
│    ├─┼────────────────────────────────────┤
│    │(二)│本院補充訊問                                                            │
│    ├─┼────────────────────────────────────┤
│    │  │（問）你說的目擊證人是否警詢中作筆錄的丁○○？                          │
│    │  │（答）是。                                                              │
│    │  │（問）證人丁○○於警詢中說他在現場有有告知警方向警方求助，但他在本院作證│
│    │  │      是你行經該地，向前向被告說你幹嘛殺人，並且說刀是乙○○丟在計程車上│
│    │  │      ，當情形究竟如何？                                                │
│    │  │（答）當時是旁邊有太多民眾圍觀，當時我第一個反應是要救助地上的傷患，有一│
│    │  │      民眾上前幫助，我問民眾是誰，有無看到過程，民眾就指認乙○○，我就確│
│    │  │      認是文貴所為，我以現行犯逮捕被告，我呼叫支援及救護車，我等後面警力│
│    │  │      過來，才行相關搜索，刀我確定被告是將由身上拿出來的，我是問他刀在哪│
│    │  │      裡，他說在身口袋，我同事才從他的身上搜出來的。                    │
├──┼─┴────────────────────────────────────┤
│ 二 │關於到場經過及所目擊之被害人倒地過程                                        │
├──┼─┬────────────────────────────────────┤
│    │(一)│檢察官主詰問                                                            │
│    ├─┼────────────────────────────────────┤
│    │  │同上開編號一、(一)所示。                                                  │
│    ├─┼────────────────────────────────────┤
│    │(二)│本院補充訊問                                                            │
│    ├─┼────────────────────────────────────┤
│    │  │（問）你以為被害人衣服是紅色，你是在距離被害人十公尺遠就看到衣服是紅色？│
│    │  │（是）。                                                                │
│    │  │（問）是否死者記得追打動作？                                            │
│    │  │（答）死者向前走向乙○○，沒有什麼動作，他走兩步就倒了，我不知道乙○○有│
│    │  │      什麼動作。                                                        │
│    │  │（問）你看到被告的時候，他當時身上有無血？                              │
│    │  │（答）是。                                                              │
└──┴─┴────────────────────────────────────┘
以上正本證明與原本無異
如不服本判決，應於判決送達後10日內敘明上訴理由，向本院提
出上訴狀 (應附繕本) ，上訴於臺灣高等法院。其未敘述上訴理
由者，應於上訴期間屆滿後20日內向本院補提理由書「切勿逕送
上級法院」。
                                  書記官  洪紹甄
中    華    民    國    97    年    12    月    10    日
附錄：本案論罪科刑法條全文
中華民國刑法
第  277    條  （普通傷害罪）
傷害人之身體或健康者，處三年以下有期徒刑、拘役或一千元以
下罰金。
犯前項之罪因而致人於死者，處無期徒刑或七年以上有期徒刑；
致重傷者，處三年以上十年以下有期徒刑。


司法院資訊處製作；財團法人民間司法改革基金會備份。
